【裁判字號】    94,重上,598
【裁判日期】    951205
【裁判案由】    返還投資款
【裁判全文】
臺灣高等法院民事判決                 94年度重上字第598號
上  訴  人  大洋僑果股份有限公司
法定代理人  甲○○
訴訟代理人  陳福寧律師
被 上 訴人  乙○○
訴訟代理人  黃重鋼律師
複 代 理人  林上鈞律師
上列當事人間請求返還投資款事件，上訴人對於中華民國94年10
月21日臺灣臺北地方法院94年度重訴字第156 號第一審判決提起
上訴，本院於95年11月21日言詞辯論終結，判決如下：
    主  文
上訴駁回。
第二審訴訟費用由上訴人負擔。
    事實及理由
一、被上訴人未於言詞辯論期日到場，核無民事訴訟法第386 條
    所列各款情形，爰依上訴人聲請，由其一造辯論而為判決。
二、上訴人主張：被上訴人乙○○與訴外人安定國際有限公司（
    ANTON INTERNATIONAL LIMITED ，下稱安定公司，業經上訴
    人撤回起訴）、全茂科技（深圳）有限公司（下稱全茂公司
    ）及鄭智元、陳思翰、吳志平、詹峰雙虎（以上 5人與上訴
    人成立訴訟上和解）等人於民國90年 9月26日，向上訴人稱
    欲以全茂公司之股權價值，在新台幣（下同） 5千萬元範圍
    內，出售予上訴人，並簽訂協議書（下稱系爭協議書），上
    訴人並已依系爭協議書之約定，交付 5千萬元款項予被上訴
    人乙○○與前揭訴外人等，惟被上訴人乙○○與前揭訴外人
    並未依協議書之約定，交付全茂公司經會計師查核之財務報
    表等資料，供上訴人評估，並於取得購買股權價金 5千萬元
    後，即推託無法履行提供全茂公司廠房設備設定擔保，致上
    訴人無法評估是否購買全茂公司之股權，遂決定不予購買，
    並要求被上訴人乙○○與前揭訴外人等返還上訴人先前交付
    之 5千萬元。幾經拖延，被上訴人乙○○與前揭訴外人等始
    分別於92年9月1日、10月20日各返還1千萬元，其餘3千萬元
    款項，仍無法返還，被上訴人並要求延至93年 5月31日清償
    。然93年 5月間被上訴人誑稱飛盟國際股份有限公司（下稱
    飛盟公司）刻正進行內部人事調整，以排除舞弊，現金增資
    1 億元，以充裕資金週轉，及併購全茂公司以強化財報結構
    等語，且為詐騙上訴人參與增資，並製造強化飛盟公司財報
    結構之假象，以遂其增資目的，竟於未經上訴人授權與同意
    之情況下，於93年1月2日擅自簽署同意書，將上訴人指定登
    記於訴外人EGAWA TAKEDTADA名下之 FIRST WEALTH TRADING
    LIMITED之全部股份，及所持有安定公司股權（157 / 257）
    移轉至飛盟公司名下；又被上訴人為詐騙上訴人參與增資，
    竟隱匿未告知前開移轉股權之事實，並於93年 5月24日發函
    上訴人，冀希展延還款、參與增資，歸還登記股權等，並致
    不知情之上訴人陷於錯誤，同意將應返還之 2千萬元承購飛
    盟公司之增資股份，而於93年 6月30日將增資認股金匯入飛
    盟公司代收股款銀行上海商銀頂坎簡易型分行。未久飛盟公
    司隨即因不明原因，再陷營運困境、人事改革承諾未予兌現
    ，93年12月20日該公司股東會宣佈歇業關廠。上訴人於知悉
    飛盟公司現金增資中有 3千萬元未到位（鄭智元稱係以借款
    抵之），始知受騙；其餘 1千萬元則由鄭智元簽發台灣中小
    企業銀行東台北分行，乙○○、陳思翰、吳志平、詹峰雙虎
    等人背書，93年10月31日期之支票乙紙，經到期提示退票，
    未獲付款，被上訴人應返還前開投資款 3千萬元；其後上訴
    人雖同意其中 2千萬元轉為購買飛盟公司增資股份，但因係
    被上訴人等所詐騙，上訴人依法撤銷承購增資股之意表示。
    若前之撤銷承購增資之意思表示有不生效力之情事，則以本
    件起訴狀繕本作為撤銷被詐欺之意思表示；另上訴人收受鄭
    智元所簽發之 1千萬元之支票，因未兌現，新債務不履行，
    舊債務仍不消滅，上訴人仍得依系爭協議書請求被上訴人返
    還投資款。又飛盟公司係於93年 6月30日辦理現金增資，竟
    於93年12月20日股東會宣佈歇業關廠，94年 1月間為警查獲
    被上訴人（飛盟公司總經理），掏空公司資產20億，虛列長
    期投資、美化公司帳面等膨脹公司資產詐騙情事，是被上訴
    人以詐術欺騙上訴人投資飛盟公司，依民法第92條之規定，
    撤銷被上訴人因詐欺所為同意上訴人投資飛盟公司之意思表
    示，並以93年12月18日所寄發之存證信函為撤銷之意思表示
    ，如不生撤銷效力，則以本件起訴狀繕本送達為撤銷之意思
    表示等情，爰依系爭協議書之約定，求為命被上訴人應給付
    上訴人 3千萬元，及自93年7月1日起，至清償日止，按年息
    8%計算利息之判決（原審判命被上訴人應給付上訴人 1千萬
    元，及自93年11月1日起，至清償日止，按年息8% 計算之利
    息。並駁回上訴人其餘之訴。上訴人就其敗訴部分聲明不服
    。被上訴人就其敗訴部分，未據聲明不服，已告確定）。並
    上訴聲明：(一)原判決不利於上訴人部分廢棄。(二)右廢棄部分
    ，被上訴人應再給付上訴人 2千萬元，及自93年7月1日起，
    至清償日止，按年息8%計算之利息。(三)願供擔保，請准宣告
    假執行。
二、被上訴人則以：上訴人於93年6 月30日投資飛盟公司，而飛
    盟公司宣布歇業時間為93年12月20日，二者相詎半年之久，
    難認飛盟公司事後歇業係為詐騙上訴人為目的；至飛盟公司
    營運陷入困境、未完成人事改革等，係上訴人投資後始發生
    之經營問題，並非上訴人於決定投資當時對事實有所誤認，
    故上訴主張受詐欺而撤銷投資之意思表示，於法無據。另被
    上訴人將FIRST WEALTH TRADING LIMITED及安定公司股權移
    轉至飛盟公司名下，有強化飛盟公司股權之作用，此增加資
    產行為以形式上觀之，對上訴人並無不利等語，資為抗辯。
    並答辯聲明：(一)上訴駁回。(二)如受不利判決，願供擔保，請
    准宣告免為假執行。
三、經查，被上訴人及訴外人安定公司、全茂公司、鄭智元、陳
    思翰、吳志平、詹峰雙虎等人於90年9 月26日與上訴人簽訂
    協議書，欲以全茂公司之股權價值在5 千萬元範圍內出售予
    上訴人，上訴人已依約交付 5千萬元，惟被上訴人及前揭訴
    外人未依協議書之約定，交付全茂公司經會計師查核之財務
    報表等資料供上訴人評估，亦未提供全茂公司廠房設備設定
    擔保，上訴人乃決定不予購買，被上訴人及前揭訴外人安定
    公司等分別於92年9月1日、10月20日各返還1千萬元，另2千
    萬元，轉作投資飛盟公司股本，並於93年6 月30日匯入飛盟
    公司代收股款銀行上海商業頂坎簡易型分行，餘1 千萬元則
    由訴外人鄭智元簽發台灣中小企業銀行東台北分行，乙○○
    、陳思翰、吳志平、詹峰雙虎等人背書，93年10月31日期之
    支票乙紙，經到期提示未獲兌，嗣上訴人並以93年6 月30日
    參加飛盟公司 2千萬之認股，係受被上訴人詐欺所致為由，
    以存證信函為撤銷認股之意思表示等事實，為兩造所不爭執
    ，並有協議書、支票及台灣票據交換所退票理由單、飛盟公
    司93年現金增資認股通知單、台北68郵局第2924號存證信函
    在卷可參（見原審卷8－27頁)，堪信此部分為真實。
四、茲本件應審究者為，上訴人於93年 6月30日所為投資飛盟公
    司現金增資 2千萬元之意思表示是否受被上訴人詐欺所致？
    查：
  (一)按民事法上所謂詐欺云者，係謂欲相對人陷於錯誤，故意示
    以不實之事，令其因錯誤而為意思之表示；又被詐欺而為意
    思表示者，依民法第92條第1 項之規定，表意人固得撤銷其
    意思表示，惟主張被詐欺而為表示之當事人，應就此項事實
    負舉證之責任（最高法院18年上字第371號、44年台上字第7
    5號判例意旨參照）。
  (二)上訴人主張：93年 5月間被上訴人誑稱飛盟公司刻正進行內
    部人事調整，以排除舞弊，現金增資 1億元，以充裕資金週
    轉，及併購全茂公司以強化財報結構等語，且為詐騙上訴人
    參與增資，並製造強化飛盟公司財報結構之假象，以遂其增
    資目的，竟於未經上訴人授權與同意之情況下，於93年1月2
    日擅自簽署同意書，將上訴人指定登記於訴外人  EGAWA
    TAKEDTADA名下之FIRST WEALTH TRADING LIMITED 之全部股
    份，及所持有安定公司股權（157/ 257）移轉至飛盟公司名
    下，且隱匿未告知前開移轉股權之事實，致不知情之上訴人
    陷於錯誤而同意將應返還之2 千萬元承購飛盟公司之增資股
    份云云。惟查，被上訴人將FIRST WEALTH TRADING LIMITED
    之全部股份及安定公司股權（157/257 ）移轉至飛盟公司名
    下，固有強化飛盟公司股權之作用，惟此增加資產行為以形
    式觀之，對上訴人無任何不利。況觀之上訴人提出之股份轉
    讓協議書（見原審卷15頁）內容，協議轉讓股權之當事人為
    飛盟公司及FIRST WEALTH  TRADING  LIMITED及安定公司，
    而上訴人係投資飛盟公司，上訴人並未舉證證明二者有何關
    聯性及被上訴人有何告知義務，故上訴人主張其不知上開股
    權移轉而認有受詐欺之情，尚屬無據，上訴人自無法據以主
    張撤銷上開2千萬元投資行為，而請求返還2千萬元。
  (三)上訴人又主張：被上訴人為飛盟公司總經理，對飛盟公司之
    財物狀況甚為瞭解，而一般公司之財務狀況不佳，宣告倒閉
    ，均係經年累月累積而成，飛盟公司於93年6 月30日完成增
    資1 億元現金，同年12月20日即宣佈歇業關廠，顯然飛盟公
    司於上訴人參與增資時，財務狀況已是不佳，甚且已快要倒
    閉，但被上訴人竟慫恿上訴人投資，有詐騙參與投資增資認
    股之情事云云。查，上訴人於93年 6月30日投資飛盟公司，
    係證人即飛盟公司副總經理謝奉印所接洽，業據證人謝奉印
    證述在卷（見本院卷47頁），而飛盟公司係於93年12月20日
    宣佈歇業，有上訴人提出之飛盟公司93年股東臨時會議事錄
    影本附卷可稽（見原審卷117 頁），二者相差有半年之久，
    難認飛盟公司事後歇業，係為詐騙上訴人為目的，此外，上
    訴人又未舉證證明其參與增資時，飛盟公司財務狀況已不佳
    ，快倒閉，且為被上訴人所知悉，仍慫恿上訴人投資乙節為
    真正，空言主張被上訴人詐騙參與投資增資認股云云，即不
    足採。至被上訴人是否有掏空公司資產20億元，虛列長期投
    資、美化公司帳面等膨脹公司資產詐騙情事，上訴人僅提出
    剪報資料，尚不足以證明被上訴人有上開情事，應認上訴人
    此部分之主張，不足採。
五、綜上所述，上訴人既無法舉證證明被上訴人有何故意示以不
    實之事，致其陷於錯誤而為意思表示，則其依詐欺而撤銷 2
    千萬元投資之意思表示，並請求返還2千萬元，及自93年7月
    1 日起，至清償日止，按年息8%計算之利息，為無理由，不
    應准許。其假執行之聲請亦失所附麗，應併予駁回。原審就
    此部分為上訴人敗訴之判決，及駁回其假執行之聲請，並無
    不合。上訴意旨指摘原判決此部分不當，求予廢棄改判，為
    無理由，應予駁回。
六、本案事證已臻明確，兩造其餘主張陳述及所提之證據，經審
    酌後，認與判決結果無影響，爰不一一論駁，附此敘明。
七、據上論結，本件上訴為無理由，依民事訴訟法第463條、第3
    85條第1項、第449條第1項、第78條，判決如主文。
中    華    民    國    95    年    12    月    5     日
                    民事第五庭
                        審判長法  官  林丁寶
                              法  官  陳博享
                              法  官  蔡芳齡
正本係照原本作成。
如不服本判決，應於收受送達後20日內向本院提出上訴書狀，其
未表明上訴理由者，應於提出上訴後20日內向本院補提理由書狀
（均須按他造當事人之人數附繕本）上訴時應提出委任律師或具
有律師資格之人之委任狀；委任有律師資格者，另應附具律師資
格證書及釋明委任人與受任人有民事訴訟法第466 條之一第一項
但書或第二項（詳附註）所定關係之釋明文書影本。
中    華    民    國    95    年    12    月    13    日
                              書記官  蔡錦輝
附註：
民事訴訟法第四百六十六條之一（第一項、第二項）：
對於第二審判決上訴，上訴人應委任律師為訴訟代理人。但上訴
人或其他法定代理人具有律師資格者，不在此限。
上訴人之配偶、三親等內之血親、二親等內之姻親，或上訴人為
法人、中央或地方機關時，其所屬專任人員具有律師資格並經法
院認為適當者，亦得為第三審訴訟代理人。


司法院資訊處製作；財團法人民間司法改革基金會備份。
